臺灣高等法院臺中分院刑事判決
110年度上訴字第1601號
上  訴  人  
即  被  告  江青海


選任辯護人  陳昭全律師
            陳葛耘律師
上列上訴人因誣告案件，不服臺灣臺中地方法院110年度訴字第5
01號，中華民國110年5月26日第一審判決（起訴案號：臺灣臺中
地方檢察署109年度偵字第26270號），提起上訴，本院判決如下
：
    主  文
上訴駁回。
    事　實
一、江青海明知其於民國108年10月17日，確同意與配偶莊○○，
    一同前往臺中市○○區戶政事務所○○○○○○○○○○）辦理離婚登記
    ，且離婚登記文件即離婚協議書上立書人男方欄及離婚登記
    申請書上申請人（簽章）欄之「江青海」印文，均係經其同
    意而蓋印，並非莊○○或他人擅自盜刻蓋印，竟於辦理離婚登
    記後，為使婚姻關係繼續存續，即意圖使莊○○受刑事處分，
    基於誣告之犯意，先於109年4月1日下午5時15分許，向臺灣
    臺中地方檢察署申告莊○○涉犯偽造文書罪，誣指「莊○○盜刻
    我的印章在離婚協議書上」等語，經臺灣臺中地方檢察署以
    109年度偵字第11219號分案偵查（下稱前案）後，又於109
    年6月2日下午3時35分許該案偵查庭中，接續誣指「在戶政
    事務所時，戶政事務所的人員問我是否同意離婚，我說不同
    意。我就不在任何文件上蓋章，我就直接走人」、「我當時
    沒有看到這份（離婚協議書）有出現」等語，致使莊○○有受
    刑事處分之危險。嗣莊○○於前案經臺灣臺中地方檢察署為不
    起訴處分後，認己無故遭訴，即具狀訴請檢察官查知上情。
二、案經莊○○委由鄭猷耀律師、陳廷瑋律師、吳鎧任律師訴由臺
    灣臺中地方檢察署檢察官偵查起訴。
    理    由
一、本判決認定事實所引用之被告以外之人於審判外之言詞或書
    面證據等供述證據，公訴人、被告及辯護人均未爭執其證據
    能力，復經本院審酌認該等證據之作成無違法、不當或顯不
    可信之情況，依刑事訴訟法第159條之5第1項規定，均有證
    據能力；又本案認定事實引用之卷內其餘非供述證據，並無
    證據證明係公務員違背法定程序取得，依同法第158條之4規
    定反面解釋，亦均有證據能力。
二、認定犯罪事實所憑證據及理由：訊據被告江青海矢口否認有
    何誣告犯行，辯稱：伊當時以為是到戶政事務所辦小孩的戶
    籍移轉登記，所以才會在文件上簽名，上開離婚登記文件上
    之「江青海」印文，不是伊所親自蓋印，且不是伊慣用之圓
    形印章，再伊與告訴人間之婚姻關係，亦經臺灣臺中地方法
    院以109年度婚字第424號判決仍為存在，亦可佐證伊未參與
    離婚云云。惟查：
　㈠經本院調閱臺灣臺中地方檢察署109年度偵字第11219號案件
    ，被告(於該案係告訴人)於109年4月1日偵查時明陳離婚協
    議書係經其本人簽名。檢察官詢以離婚登記時，有無再場，
    被告表示「有」，又經詢以戶政機關人員有無向其確認是否
    要離婚，被告亦稱「應該是有」，有該案筆錄可按，是其所
    稱是日以為是要辦小孩戶籍遷移云云，自與事實不符。
　㈡被告稱108年10月17日赴戶政事務所，現場並無離婚協議書，
    伊未帶印章，伊平日習用圓型印章，當日有向戶政人員明確
    表示不同意離婚云云，均僅其個人片面之詞，無何明確事證
    可憑。
　㈢本案離婚協議書及離婚登記申請書均係原已列印「離婚協議
    書」、「離婚登記申請書」等文件名稱及一定相關內容之制
    式文件乙節，有離婚協議書及離婚登記申請書影本在卷可按
    （見偵卷P71至73），而被告為高職畢業之智識程度（見原
    審卷P171），且未否認離婚協議書上立書人男方欄及離婚登
    記申請書上申請人（簽章）欄之「江青海」簽名，均係由其
    所簽立乙情，已見被告尚無誤認係辦理戶籍移轉登記而誤為
    簽名之可能，且離婚協議書、離婚登記申請書等文件，顯係
    經其同意簽名後，方而提交予戶政事務所人員辦理離婚登記
    ，難認被告有何未見離婚協議書或遭盜刻盜蓋印章於離婚協
    議書等離婚登記申請文件之情形。再者，與兩造並無利害關
    係之證人即○○戶政事務所承辦人員林淑如於偵查中及原審審
    理時經具結亦一致證述：被告與告訴人都有同意辦理離婚登
    記，且離婚協議書及離婚登記申請書等文件上之被告或告訴
    人印章，都是被告、告訴人他們交給伊後，由伊在他們面前
    蓋印後，再交給他們各自簽名確定等語（見偵卷P91至93、
    原審卷P158至163），益證被告確有同意辦理離婚登記，且
    離婚協議書及離婚登記申請書上之「江青海」印文，亦係由
    被告交付印章並在場見證之默示同意情形下，由證人林淑如
    代為蓋印，被告明知此事實，仍虛構告訴人盜刻盜用印章、
    未同意辦理離婚登記及未看到離婚協議書等事實，誣指告訴
    人涉犯偽造文書罪嫌，使告訴人有受刑事處分之危險，所為
    自已構成刑法誣告罪名。
　㈣被告是否親自蓋印或是否蓋用慣用印章等情事，核與被告有
    無同意他人代為蓋印自己印章，乃屬二事，印章亦非僅能有
    一顆，被告以此等情詞空言抗辯並未誣指告訴人盜刻盜用印
    章，自非可採。又臺灣臺中地方法院109年度婚字第424號判
    決（見原審卷P53至58）係以離婚協議書上之2名訴外證人，
    並未親見、親聞被告離婚真意為由，判定離婚無效，並非認
    定被告未同意辦理離婚登記或未同意於離婚登記申請文件上
    蓋印，是該婚姻事件判決自無從佐證被告有何未參與離婚登
    記或未為同意於離婚登記申請文件上蓋印之情形，被告以該
    婚事判決抗辯並未誣告告訴人，顯亦無可採。
　㈤被告辯護人於本院辯稱告訴人於偵查時稱本案離婚協議書上
    簽名及印文均係被告簽自簽蓋，此與證人林淑如於本案偵審
    時證述被告與告訴人都有同意辦理離婚登記，且離婚協議書
    及離婚登記申請書等文件上之被告或告訴人印章，都是被告
    、告訴人交給伊後，由伊在二人面前蓋印後，再交給二人各
    自簽名確定，就係何人蓋被告印章一節，告訴人與證人證述
    不一，離婚協議書亦只須當事人簽名，根本不須蓋章，是根
    本不須由戶政事務人員代蓋云云，然私文書固僅須由當事人
    簽名，不須蓋章，惟依我國民情，為示慎重，是重要文書應
    罕見僅簽名，而不蓋印者。又印章固可由印章名義人親自蓋
    用，亦非不得由印章名義人委託交由他人代理蓋用，此均具
    蓋用印章效力，此於我國民情亦普遍認同之，不可能因被告
    將印章交予戶政事務所人員代理用印，即謂被告係因懷疑遭
    盜蓋始提出告訴。告訴人及被告應非經常辦理離婚手續之人
    ，是戶政事務所人員為避免蓋錯用印位置，而由當事人交付
    印章，再當面為當事人蓋用於正確用印處，避免因用印錯誤
    造成日後爭議，此並不違情理，既係本於委託而代蓋，應認
    此相當於本人親自用印，是告訴人於偵查中稱係被告親自蓋
    章，僅係陳述較簡略，難認不符實情。
　㈥綜上所述，本案事證明確，被告上開犯行堪予認定，應依法
    論科。
三、論罪科刑：
　㈠核被告所為，係犯刑法第169條第1項之誣告罪。
　㈡被告基於同一犯罪決意，於上開密接時、地，接續虛構事實
    而誣指告訴人，各行為之獨立性極為薄弱，依一般社會健全
    觀念，難以強行分開，在刑法評價上，應視為數個舉動之接
    續施行而合為包括之一行為予以評價，較為合理，為接續犯
    而應論一次誣告罪名。
四、本院之判斷：原審以被告犯罪事證明確，並以行為人之責任
    為基礎，審酌被告明知告訴人未盜刻盜蓋印章辦理離婚登記
    ，仍誣告告訴人，造成無故遭受訟累，所為確有不該，惟念
    被告前無犯罪紀錄，及審酌被告自陳之智識程度、家庭經濟
    狀況（見原審卷P171）暨其犯罪動機等一切情狀，量處被告
    有期徒刑4月，認事用法核無違誤，被告上訴意旨否認犯罪
    並無理由，應予駁回。
據上論斷，應依刑事訴訟法第368條，判決如主文。
本案經檢察官李基彰提起公訴，檢察官林蓉蓉到庭執行職務。
中　　華　　民　　國　　110 　年　　9 　　月　　29　　日
            刑事第九庭　  審判長法　官　紀  文  勝
                                法　官　賴  妙  雲
                                法　官　姚　勳　昌
以上正本證明與原本無異。 
如不服本判決應於收受送達後20日內向本院提出上訴書狀，其未
敘述上訴理由者，並得於提起上訴後20日內向本院補提理由書狀
（均須按他造當事人之人數附繕本）「切勿逕送上級法院」。因
疫情而遲誤不變期間，得向法院聲請回復原狀。
                                書記官  溫  尹  明
中　　華　　民　　國　　110 　年　　9 　　月　　29　　日
　　　　　　　　　　　　　　　　　　
附錄論罪科刑法條：
刑法第169條
意圖他人受刑事或懲戒處分，向該管公務員誣告者，處 7 年以
下有期徒刑。
意圖他人受刑事或懲戒處分，而偽造、變造證據，或使用偽造、
變造之證據者，亦同。